【裁判字號】    94,訴,2252
【裁判日期】    950712
【裁判案由】    新型專利異議
【裁判全文】
臺北高等行政法院判決
                                  94年度訴字第02252號
                              .
原      告  甲○○
被      告  經濟部智慧財產局
代  表  人  蔡練生（局長）
訴訟代理人  戊○○
參  加  人  乙○○
訴訟代理人  丙○○
訴訟代理人  丁○○
上列當事人間因新型專利異議事件，原告不服經濟部中華民國94
年5 月18日經訴字第09406127710 號訴願決定，提起行政訴訟，
本院判決如下：
    主  文
原告之訴駁回。
訴訟費用由原告負擔。
    事  實
一、事實概要：參加人之前手丙○○於民國（下同）85年11月16
    日以「壓條改良（二）」向被告（原經濟部中央標準局，88
    年1 月26日改制為經濟部智慧財產局）申請新型專利，經被
    告編為第00000000號審查，准予專利。公告期間，原告以其
    違反核准審定時專利法第97條及第98條第2 項規定，不符新
    型專利要件，對之提起異議，案經被告審查，於89年2 月23
    日以（八九）智專三（三）06007 字第08989000251 號專利
    異議審定書為「異議成立，應不予專利」之處分；參加人之
    前手丙○○不服，訴經經濟部以89年11月3 日經訴字第
    89089270號訴願決定書撤銷原處分，責由被告另為適法之處
    分；嗣丙○○並向被告申准將專利申請權讓與參加人。案經
    被告重為審查，於90年3 月9 日以（九０）智專三（三）
    06006 字第09089000361 號專利異議審定書重為異議不成立
    之處分，旋於90年6 月5 日以（九０）智專三（三）06006
    字第09031000766 號函自行撤銷原處分，嗣於93年11月22日
    以（九三）智專三（三）06020 字第09321031460 號專利異
    議審定書重為本件異議不成立之處分。原告不服，提起訴願
    ，遭決定駁回，遂提起行政訴訟。本院因認本件撤銷訴訟之
    結果，參加人之權利或法律上利益將受損害，爰依職權裁定
    命獨立參加被告之訴訟。
二、兩造聲明：
    (一)原告聲明：
      1.請求撤銷原處分及訴願決定，並改判系爭案為異議成立
        及撤銷其暫准專利權。
      2.訴訟費用由被告負擔。
    (二)被告聲明：
      如主文所示。
三、兩造之爭點：
    系爭案是否有違核准審定時專利法第97條及第98條第2項 規
    定，不符新型專利要件？
    (一)原告主張：
      1.首先，針對被告准予系爭案之暫准專利權的審查過程中
        ，涉及到系爭案是否有違反專利法第97條及第98條第2
        項之規定，其中，原告更對於被告准予系爭案暫准專利
        權之審查質疑部分及爭議部分，分別論述如下：
        (1)爭議點1 ：系爭案的壓條之基準頭附加白色塑膠薄片
         （此乃摘錄自被告於93年11月22日以發文字號（93）
          智專三(三)06020 字第09321031460 號改判為異議不成
          立之異議審定書中，其是否有違專利法第97條之規定
          呢？
        (2)定義：
          根據專利法第97條規定：稱新型者，謂對物品之形狀
          、構造或裝置之創作或改良。釋其法意，凡材料軟硬
          、顏色美觀等並非為新型保護之內容，已有違前揭專
          利法第97條新型之規定；且材料之軟硬、顏色，此等
          概屬材料之既有性質，為實施所可適當選取調整者，
          自難據以主張具有進步性。
          分析：
          系爭案之主要特徵在於：壓條之基準頭附加白色塑膠
          薄片，再根據被告於93年11月22日以發文字號（93）
          智專三(三)06020 字第09321031460 號之異議審定書中
          的第4 項內，更清楚載明該白色塑膠薄片係於壓條成
          型生產的技術特徵，也就是說，系爭案之基準頭、白
          色膠薄片之間的結合方式為一體壓出或射出成型的方
          式（如系爭案第5 圖）；因此，就一體壓出或射出成
          型的技術手段實乃是屬於方法專利的一種（即發明專
          利所欲保護的標的內容），而非屬於構造或或裝置的
          的創作或改良（即新型專利保護之內容），是故，就
          系爭案之基準頭附加白色塑膠薄片間的結合方式（即
          一體壓出或射出成型）已明顯的違反專利法第97條之
          規定，在此合先說明！
          再者，系爭案一再強調其基準頭上方必需附加白色塑
          膠薄片，換言之，若使用其他顏色或是其他材質（如
          ：木板等）則不會受系爭案所保護，因此，系爭案主
          要強調的重點仍在於顏色（即白色）及材質（即塑膠
          薄片）的變化應用，而根據先前判例（即被告於92年
          6 月3 日（92）智專三(一)05017 字第09220546860 號
          的行政訴訟上訴答辯書及91年度訴字第1002號之台北
          高等行政法院判決中理由對於所謂新型專利所下的最
          新定義，即，凡僅在材料軟硬、材料厚薄、尺寸大小
          及顏色等均非為新型保護之內容，是故，系爭案僅僅
          在顏色及材料簡單改變應用之下，實已明顯的違反專
          利法第97條之規定。
        (3)爭議點2：系爭案是否具有進步性？
          分析：
          根據被告於92年6 月3 日（92）智專三(一)05017 字第
          09220546860 號的行政訴訟上訴答辯書及91年第訴字
          第1002號之台北高等行政法院判決中的理由中，亦再
          次闡明，凡材料之軟硬、顏色、此等概屬材料之既有
          性質，為實施所可適當選取調整者，自難據以主張具
          有進步性；因此系爭案一再強調的重點特徵在於：顏
          色（即白色）即材質（即塑膠薄片）的變化應用，此
          種變化應用乃是屬於材料之既有性質，為實施者所能
          輕易適當選取者，是故，系爭案實難據以主張具有進
          步性（此乃符合先前判例之精神及公平、公正、正義
          之原則）。
        (4)爭議點3 ：系爭案是否具有克服先前技術中壓條無法
          被上漆的漆色所覆蓋之缺失及具有即省上漆工時及工
          資之功效呢？
          分析：
          就先前習知技術中的壓條的顏色則可為任意色，也就
          是說，壓條亦可被製成「白色」狀，因此，當壓條為
          白色時，其乃是具有被上漆的漆色所覆蓋的功效，且
          亦無需再另行或額外僱用他人再上一次漆色；是故，
          系爭案係利用單純的顏色及材質變化應用來達到其欲
          達成的功效，均只是與先前技術中的壓條功效相同，
          換言之，系爭案所欲達成的功效僅是等效轉用而已，
          而無法較先前技術中壓條具有較佳的進步性者。
        (5)爭議點4 ：系爭案是否違反專利法第98條第2 項規定
          呢？
          分析：
          根據專利法第98條第2 項規定：新型係運用申請前既
          有之技術或知識，而為熟悉該項技術者所能輕易完成
          且未能增進功效時，雖無前項所列情事，仍不得依本
          法申請取得新型專利。查證據2 於葉片上以塑膠印刷
          或膠合方式，加上一層塑膠薄膜的主要技術手段，係
          於系爭案申請前早已存在之技術，且為熟悉證據2 之
          技術者所能輕易的將其轉用在習知的壓條上，自不具
          進步性（此乃等同於被告於92年6 月3 日（92）智專
          三(一)05017 字第09220546860 號的行政訴訟上訴答辯
          書中論述）；是故，系爭案確實違反第98條第2 項規
          定，在此合先說明！
      2.最後，原告請求貴院能憑藉維護司法的公正、公開及嚴
        謹的態度，以及身為仲裁者應具備的素養及確切追求事
        件的真相及勿枉勿縱之下，原告亦再次相信貴院已完全
        確實明瞭系爭案係為一項利用一體壓出或射出成型的加
        工方式，及利用顏色及材料的簡單單純選擇改變（即易
        於思及）應用下，並利用申請前早已公開並為廣範使用
        的習知技術經由顏色及材料的簡單單純改變於（即易於
        思及）應用下，即可輕易猜測達到壓條能被上漆的漆色
        所覆蓋的等效運用之功效（此乃屬經由預期、邏輯分析
        、推理或試驗而完成的）而已；是故，系爭案確不符專
        利法第97條之要件，且更不具任何進步性可言下，亦確
        時違反專利法第98條第2 項規定的事實下，請貴院採信
        原告的證據及附件，判決如訴之聲明所載。
    (二)被告主張：
      1.起訴理由第1 點主要訴稱系爭案壓條之基準線頭附加白
        色塑膠薄片，而材料軟硬、顏色美觀等並非新型保護之
        內容，並附被告92年6 月3 日（92）智專三（一）
        05017 字第0922054 6860號行政訴訟上訴答辯書，及台
        北高等行政法院91年度訴字第1002號判決佐證其論點，
        主張系爭案違反專利法第97條等云云。事實上，系爭案
        為一種壓條改良，係改良習知技術而於壓條之基準線頭
        附加白色塑膠薄片，具有構造上的技術特徵，而非僅以
        美感為目的之創作，因此系爭案係為對物品之構造的創
        作或改良，並無違反專利法第97條之規定，故訴願理由
        應不足採。
      2.起訴理由第2 點主要訴稱依所附被告92年6 月3 日（92
        ）智專三（一）05017 字第09220546860 號行政訴訟上
        訴答辯書，及臺北高等行政法院91年度訴字第1002號判
        決，系爭案顏色及材質的變化應用，乃是屬於材料之既
        有性質，為實施者所能輕易適當選取調整者，實難據以
        主張具有進步性等云云。惟查異議證據2 係在百葉窗簾
        葉片上以塑膠印刷或膠合之方式，加上一層塑膠薄膜，
        而系爭案係在壓條基準線頭上以一體成形之射出成型方
        法附加有白色塑膠薄膜，兩案之技術特徵並不相同，故
        尚難謂系爭案不具新穎性；另系爭案係用於水泥施工時
        之壓條，以供牆壁壁面上上漆可得顏色一致之效果，並
        克服習知技術中壓條無法被上漆的漆色所附蓋之缺失，
        具有節省上漆工時及工資之功效，引證案則在於增加百
        葉窗簾葉片之美觀與實用，兩案之功效也不相同，且運
        用之領域亦不相同，故尚難謂系爭案不具進步性。
      3.起訴理由第3 點主要訴稱系爭案是否具有克服先前技術
        中壓條無法被上漆的漆色所覆蓋之缺失及具有節省上漆
        工時及工資之功效云云。惟查習知技術中壓條的顏色如
        不是白色時，因系爭案壓條之基準線頭附加有白色塑膠
        薄膜，自然具有易被上漆的漆色所覆蓋之優點，如習知
        技術中壓條的顏色為白色時，因白色壓條成本較高，而
        系爭案壓條之基準線頭所附加之白色塑膠薄膜，係在壓
        條射出時即一體成型，其成本較習知白色壓條之成本為
        低，且製造方便，系爭案具有功效之增進。
      4.起訴理由第4 點主要訴稱系爭案違反專利法第98條第2
        項之規定等云云。惟查此理由與起訴理由第2 點相同，
        併予指明。
      5.綜上所述，被告原處分並無違法，敬請駁回原告之訴。
    (三)參加人主張：
      1.本案自85年申請專利，迄今已面對六家廠商故意提出異
        議，而不能領到專利證書，目前已五家之異議不成立確
        定，只剩本案仍故意拖延，至今纏訟近10年，所受煎熬
        非言語可表。專利的申請到市場應用，是需經過一段漫
        長的歲月，原告所投入的時間及金錢是非常龐大的，只
        因產品的優良性及市場性高，而遭其他廠商覬覦，未受
        其利反受其害，且本案專利期限即將屆滿，請速判決，
        以減少損失。
      2.其餘主張援引被告之陳述。
    理  由
一、按凡對物品之形狀、構造或裝置之創作或改良，而可供產業
    上利用者，得依系爭案核准審定時專利法第97條暨第98條第
    1 項規定申請取得新型專利。而對於公告中之新型，任何人
    認有違反前揭專利法第97條至第99條規定，提起異議者，依
    法得自公告之日起3 個月內，備具異議書，附具證明文件，
    向專利專責機關提起之。從而，系爭案有無違反專利法情事
    而應不予專利，依法應由異議人附具證據證明之，倘其證據
    不足以證明系爭案有違專利法之規定，即應為異議不成立之
    處分。
二、本件系爭第00000000號「壓條改良(二)」新型專利案，乃專供
    牆壁壁面上漆後之顏色更加一致且無須於牆壁壁面上漆抹數
    次之壓條結構，主要在於該壓條之基準線頭附加有白色塑膠
    薄膜者。原告所提異議證據2 係84年4 月1 日公告之第0000
    0000號「百葉窗簾葉片之改良構造」新型專利案（下稱引證
    案）。案經被告審查略以，系爭案之特徵係改良習知技術而
    於壓條之基準線頭附加白色塑膠薄片，係為一對物品構造之
    創作或改良，並非僅以美感為目的之創作；又引證案係在葉
    片上以塑膠印刷或膠合之方式，加上一層塑膠薄膜，而系爭
    案係在壓條基準線頭上以一體成形之射出成形方法附加有白
    色塑膠薄膜，兩案之技術特徵並不相同，難謂系爭案不具新
    穎性；另系爭案係用於水泥施工時之壓條，以供牆壁壁面上
    上漆得顏色一致之效果，並克服先前習知技術中壓條無法被
    上漆的漆色所覆蓋之缺失，具有節省上漆工時及工資之功效
    ，與引證案是在於增加百葉窗簾葉片之美觀與實用，兩案之
    功效也不相同，且運用之領域亦不相同，引證案難謂系爭案
    不具進步性，乃為異議不成立之審定。原告不服，依序提起
    訴願及行政訴訟；兩造及參加人之主張，各如事實欄所載，
    其爭點厥為系爭案是否有違核准審定時專利法第97條及第98
    條第2 項規定，不符新型專利要件？
三、經查，系爭案為一種壓條改良，係改良習知技術而於壓條之
    基準線頭附加白色塑膠薄片，具有構造上的技術特徵，而非
    僅為材料、顏色之變更或以美感為目的之創作，因此系爭案
    係為對物品之構造的創作或改良，並無違反專利法第97條之
    規定。原告起訴意旨將之界定為單純的顏色（白色）及材質
    （塑膠薄片）之變化運用，自非可採。次查，引證案係在百
    葉窗簾葉片上以塑膠印刷或膠合之方式，加上一層塑膠薄膜
    ，而系爭案係在壓條基準線頭上以一體成形之射出成型方法
    附加有白色塑膠薄膜，兩案之技術特徵並不相同，故尚難謂
    系爭案不具新穎性；另系爭案係用於水泥施工時之壓條，以
    供牆壁壁面上上漆可得顏色一致之效果，並克服習知技術中
    壓條無法被上漆的漆色所附蓋之缺失，具有節省上漆工時及
    工資之功效，引證案則在於增加百葉窗簾葉片之美觀與實用
    ，兩案之功效也不相同，且運用之領域亦不相同，故尚難謂
    系爭案不具進步性。原告起訴意旨雖稱習知之壓條亦可被製
    成白色狀，則系爭案與之比較，即無省時、省工之功效云云
    ；惟整支白色壓條成本較高，其僅在基準線頭附加白色塑膠
    薄片，成本顯然較低；如習知壓條的顏色如不是白色時，因
    系爭案壓條之基準線頭附加有白色塑膠薄膜，自然具有易被
    上漆的漆色所覆蓋之優點，因此有節省上漆工時及其工資之
    功效，自難謂系爭案不具進步性。
四、綜上所述，系爭案並無違反核准審定時專利法第97條、第98
    條第2 項規定；原告所訴，核不足採。從而，被告所為本件
    異議不成立之處分，洵無違誤，訴願決定予以維持，亦無不
    合。原告訴請撤銷訴願決定及原處分，並命被告為異議成立
    之處分，均無理由，應予駁回。
據上論結，本件原告之訴為無理由，依行政訴訟法第98條第3 項
前段，判決如主文。
中    華    民    國    95    年     7    月   12     日
                    第二庭審判長法  官  徐  瑞  晃
                                法  官  蕭  惠  芳
                                法  官  李  得  灶
上為正本係照原本作成。
如不服本判決，應於送達後20日內向本院提出上訴狀並表明上訴
理由，如於本判決宣示後送達前提起上訴者，應於判決送達後20
日內補提上訴理由書（須按他造人數附繕本）。
中    華    民    國    95    年     7    月   19     日
                                書記官  陳  清  容


司法院資訊處製作；財團法人民間司法改革基金會備份。
